臺灣高等法院民事判決　　　　　　 98年度重上更(二)字第159號
上　訴　人　黃雅文
　　　　　　黃進賢
共　　　同
訴訟代理人　李富湧律師
被 上訴 人　中國探針股份有限公司
法定代理人　陳志
訴訟代理人　黃建彰
　　　　　　林永頌律師
　　　　　　黃韋齊律師
上列當事人間返還借款事件，上訴人對於中華民國96年8月17日
臺灣板橋地方法院95年度重訴字第99號第一審判決提起上訴，經
最高法院第二次發回更審，本院於100年3月1日言詞辯論終結，
茲判決如下：
    主  文
上訴及追加之訴均駁回。
第二審及發回前第三審暨追加之訴訴訟費用，由上訴人黃雅文負
擔五分之一，餘由上訴人黃進賢負擔。
    事實及理由
一、上訴人主張：被上訴人為上櫃公司，該公司總經理黃添貴於
    民國92年6月間，為免上半年度財務報表應收帳款過多，增
    強投資人信心，乃以新臺幣（以下未標明幣別者同）2,500
    萬元之「貸借款專案」，要求公司董事借款予被上訴人，伊
    等為當時被上訴人董事長黃介崇之子女，黃介崇因籌無款項
    貸借，始由伊等分別貸借566萬元及1,252萬元予被上訴人，
    並各依其指示先後將相當於該金額之美金，匯入被上訴人設
    於前中國國際商業銀行（現改名為兆豐商業銀行）國際金融
    分行之境外公司LOMAN PROPERTIES LIMITED（下稱朗文公司
    ）第0000000000號OBU帳戶，再由朗文公司將款項直接或間
    接轉至被上訴人其他之境外公司，輾轉匯回被上訴人充當收
    回之貨款，兩造間已有消費借貸之合意。詎被上訴人嗣後僅
    清償部分款項，對伊等分別尚有257萬2,992元及1,079萬25
    元，迄未給付，迭經催還，均不獲置理。爰依消費借貸之法
    律關係，並於本院前審追加依不當得利之規定，求為判命被
    上訴人各如數給付，並均自94年3月18日起加計法定遲延利
    息之判決等語。並上訴聲明：(一)原判決廢棄。(二)被上訴人應
    給付上訴人黃雅文257萬2,992元、黃進賢1,079萬25元，暨
    均自94年3月18日起迄清償日止，按年息5%計算之利息。(三)
    願供擔保，請准宣告假執行。
二、被上訴人則以：兩造間並無消費借貸關係存在，伊亦未受有
    何不當利益等語，資為抗辯。並答辯聲明：上訴駁回。
三、兩造不爭執事項：
    上訴人黃雅文、黃進賢分別於92年6月13日、24日、25日、
    27日透過國泰世華銀行，以「對外貸款投資」名義，電匯美
    金多筆至朗文公司設於中國國際商業銀行（現改名為兆豐銀
    行）國際金融分行帳號00000000000之OBU帳戶，加計手續費
    ，折合新臺幣分別為756萬元、217萬元、147萬元、155萬元
    、202萬元、203萬元、138萬元，總計1,818萬元（見原審卷
    第8至12頁、第235至255頁)。
四、上訴人主張伊匯款1,818萬元至朗文公司設於兆豐銀行國際
    金融分行帳號00000000000之OBU帳戶內，係本於兩造於92
    年6月間成立消費借貸之合意等語，被上訴人則否認兩造間
    有成立消費借貸之合意。經查：
  (一)按稱消費借貸者，於當事人間必本於借貸之意思合致，而有
    移轉金錢或其他代替物之所有權於他方之行為，始得當之。
    是以消費借貸，因交付金錢之原因多端，除有金錢之交付外
    ，尚須本於借貸之意思而為交付，方克成立。倘當事人主張
    與他方有消費借貸關係存在者，自應就該借貸意思互相表示
    合致及借款業已交付之事實，均負舉證之責任，其僅證明有
    金錢之交付，未能證明借貸意思表示合致者，仍不能認為有
    該借貸關係存在；而證明應證事實之證據資料，固不以直接
    單獨證明之直接證據為限，惟採用間接證據時，必其所成立
    之證據，在直接關係上，雖僅足以證明他項事實，但由此他
    項事實，本於推理之作用足以證明待證事實者而後可，不能
    以臆測為根據，而就待證事實為推定之判斷。
  (二)上訴人既主張被上訴人為使92年上半年之財務報表不致受中
    國大陸貨款回收緩慢影響，時任被上訴人公司總經理之黃添
    貴以2,500萬元貸借款專案，要求公司董事借款予被上訴人
    ，經董事長黃介崇與其他董事黃添貴、賴進聰、連水勝、廖
    惠珠開會決議通過，兩造於92年6月間成立消費借貸之合意
    等語，而上訴人非被上訴人公司之董事，被上訴人並無依董
    事會之決議向其借貸之必要。再依證人即當時擔任被上訴人
    公司董事長之黃介崇於原審證稱「（法官問：將黃雅文、黃
    進賢出售股票之款項做何用途？）當時是因為公司要週轉，
    本來是要向我借錢，但是我不願意，後來經過幾次的會議討
    論結果需要支付利息，後來就出售我及原告的股票來週轉，
    其他董事也有出借款項給公司週轉」「（被告訴訟代理人問
    ：剛剛所述討論借款事宜有三次，是以什麼會議的形式來召
    開？）都是由董事開會，是否是董事會我不知道」「（被告
    訴訟代理人問：請問證人該三次會議到場的董事有哪些人？
    ）我記不得了」「（被告訴訟代理人問：請問該三次會議是
    否有做成正式的董事會議記錄？）資料我這邊沒有，我記不
    得了」「（被告訴訟代理人問：原告如你所說二人出借給被
    告的款項是否有開立任何借據作為證明？）父親向兒女借款
    所以沒有開立借據。且我們家裡的財務由簡金鴻全權處理」
    等語（見原審卷第127、130頁）；其於本院更審前擔任上訴
    人訴訟代理人時陳稱：因被上訴人賣給大陸廠商東西須三地
    交易，賣出去款項進來緩慢，本件借貸係因被上訴人公司92
    年6月底前要作半年報，公司乃向董事借錢2,500萬元，充作
    被上訴人售貨予大陸公司之應收貨款。伊應借1,800萬元，
    因沒有錢借公司，上訴人二人代替伊應該借公司的部分，上
    訴人非被上訴人公司董事，而係股東等語（見本院重上字卷
    第77頁），證人黃介崇既任被上訴人公司之董事長，對於公
    司是否經董事會決議向董事告貸；有無會議記錄等節，卻不
    復記憶，且其最初不願借款予被上訴人公司，之後竟徵得非
    被上訴人公司董事之上訴人同意而借款予被上訴人公司，實
    與常情悖違。另證人即當時被上訴人公司之總經理黃添貴證
    稱：「之前被上訴人在海外經銷點營運週轉金不足，由黃介
    崇個人請幾位董事私底討論幫忙海外代理點，討論結果賴進
    聰、連水勝及其他股東同意出錢，這個屬於私人借貸而不是
    公司與股東間之借貸…就當時的認知是黃介崇與股東之間的
    私人借貸」「（法官問：何人決定向黃進賢、黃雅文、賴進
    聰、連水勝、廖惠珠專案貸款2,500萬元？有無經董事會討
    論並決議？執行細節？）最早是有幕僚建議以專案向股東借
    貸，但是，因為公司已經於92年1月或是2月上櫃應該由公司
    發行新股以增資方式募集資金，故該專案沒有成案，沒有經
    過董事會討論決議。才會有後來黃介崇跟股東之間個人借貸
    的事情，所以，沒有被上訴人公司向上訴人借貸的情形」等
    語；證人連水勝證稱：「（法官問：何人向您借款2,064,21
    7元？您於何時？分幾次借款？如何交付付款？）黃介崇在
    公司上櫃之後92年間，找我、賴進聰、廖惠珠等股東要借錢
    給海外代理點經銷商作為週轉金之用。是黃介崇找我們談的
    。這是股東私底下談的，所以，沒有董事會議決股東借貸之
    事」「（法官問：是否知悉曾有向黃進賢、黃雅文、賴進聰
    、連水勝、廖惠珠專案貸款2,500萬元？有無經董事會討論
    並決議？執行細節？）黃進賢、黃雅文不是公司的股東，所
    以，並沒有和我們談論專案貸款。只是跟我們說借款給海外
    代理點，是幾個股東私底下討論，所以，也沒有跟黃進賢、
    黃雅文討論」；證人即被上訴人公司之原董事賴進聰證稱「
    （法官問：何人向您借款5,132,456元？您於何時分幾次交
    付借款？）黃介崇找公司股東私下討論海外經銷商代理點拓
    展。因為私下討論借貸，所以，董事會沒有討論這件事情」
    「（法官問：何人決定向黃進賢、黃雅文、賴進聰、連水勝
    、廖惠珠專案貸款2,500萬元？有無經董事會討論並決議？
    執行細節？）有上述5百多萬元的借款，但不知道有無所謂
    2,500萬元的專案借款，但是時間已久忘記了黃進賢、黃雅
    文與本件借款有無關係，而且他們二位在當時好像不是公司
    股東」等語（見本院重上更(一)字卷一第172、173頁、第174
    頁正背面、第175頁），又訴外人廖惠珠於92年間非被上訴
    人公司董事，有股份有限公司變更登記表可憑（見本院重上
    更(一)字卷二第90頁），則上訴人主張其與董事開會決議通過
    被上訴人向董事借款乙節，已嫌無據。而上訴人於本院更審
    前主張於92年6月間達成借貸合意（見本院重上更(一)字卷二
    第40頁），與其於本院前審時主張借貸之合意係黃介崇與黃
    添貴、賴進聰、連水勝、李招福於92年4、5、6月三次在被
    上訴人公司會議室達成等語（見本院重上字卷第85頁背面）
    ，關於借貸合意成立之時間、地點及經過，前後之主張亦非
    相同，足見上訴人主張被上訴人公司經董事會決議向董事借
    款週轉等語，難以採取。故堪認被上訴人公司之前董事長黃
    介崇並未召開董事會討論及決議借貸事宜，而係黃介崇向董
    事或其他股東借貸金錢。縱被上訴人公司之董事會作成向董
    事借貸週轉之決議，但非向被上訴人借貸。另參證人簡金鴻
    於原審證稱「（法官問：是否曾替黃雅文、黃進賢出售中國
    探針公司之股票？出售之款項如何處理？）黃介崇有要我代
    原告二人出售公司股票。出售款項是他們自己的，如何處理
    我不知道」「（提示國泰世華銀行板橋分行黃雅文與黃進賢
    取款憑條11張，法官問：此些取款憑條之筆跡是否你的筆跡
    ？是否由你提領？）都是我的筆跡。都是我去提領，但是提
    領之後款項如何處理，時間太久我沒有印象，因為有時老闆
    不方便就會請我代為提領款項」等語（見原審卷第174頁）
    ，足見證人簡金鴻係依黃介崇之指示，出售上訴人所有之被
    上訴人公司股票，並自上訴人之銀行帳戶內提款，故上訴人
    縱有出借金錢，依上訴人於本院更審前所述，被上訴人欲向
    公司董事黃介崇借款，因黃介崇無資力，乃以父親之身分向
    其等為借貸之意思表示，由上訴人為黃介崇交付借款予被上
    訴人公司，上訴人既非被上訴人之董事，上訴人所為匯款應
    係基於其與黃介崇間之協議，而非本於兩造之借貸契約，尚
    難認被上訴人與上訴人間有借貸之合意。至於黃介崇向上訴
    人所借款項是否供被上訴人公司支應，與判斷孰為上訴人所
    主張之借款人無涉。上訴人主張黃介崇以被上訴人之代表人
    ，代表被上訴人與伊成立消費借貸契約云云，要無可取。
  (三)上訴人雖另舉「代理點借款償還計劃」（下稱系爭借款償還
    計劃，見原審卷第14、15頁），以證明兩造有借貸之合意，
    惟證人即當時擔任被上訴人公司海外處長之錢志榮於本院前
    審證稱：伊負責彙報海外經營業務狀況給總經理黃添貴，不
    負責管錢，財務部分不在伊的職務範圍內。系爭借款償還計
    劃係當時總經理交辦製作的，伊根據收到資料彙整的，資料
    陸陸續續給伊，何人給伊的已忘記了，是否確有借款資金往
    來，伊不知道。系爭借款償還計劃之編號一所列的貸款對象
    及已貸款總金額欄位資料是黃添貴第一次給伊的資料，其餘
    編號二、三、四部分資料是何人給的，已忘記了。因為編號
    一部分是第一次，記得比較清楚，該計劃表是根據小紙條彙
    整製表，小紙條沒有署名，也找不到了等語（見本院重上更
    (一)字卷一第249、250頁），惟系爭借款償還計劃上標記「05
    :53PM2005/3/17」，係94年3月17日下午5：53列印，而證人
    黃添貴係於92年8月間離職，經其證述在卷（見本院重上更
    (二)字卷第172頁背面），距上開借款償還計劃列印時間已6個
    月餘，且參諸證人黃添貴證稱：「沒有印象中沒有交小紙條
    給錢志榮製作該償還計畫，私人借貸沒有經過董事會決議，
    沒有監察人同意，所以無法交付這樣的表冊。私人私下討論
    之借貸不會提交董事會討論，所以我不會交付小紙條要錢志
    榮先行擬稿」等語（見本院重上更(二)字卷第172頁背面）；
    而證人連水勝亦證稱：「上面有記載欠我們的錢，但是，這
    都是黃介崇的記載，不知道製作人，但是，知道是黃介崇提
    出來的。我不知道上面會有黃進賢、黃雅文，當時，借貸時
    ，他們都不是公司股東」等語（見本院重上更(二)字卷一第17
    4頁背面），故系爭借款償還計劃是否為黃添貴交付資料予
    錢志榮製成者，尚有可疑。縱認證人錢志榮製作之系爭借款
    償還計劃係根據黃添貴交辦製作，僅其中編號一「其他貸借
    款對象」除無列載上訴人為貸與人外，且僅憑黃添貴交付小
    紙條彙整製表，其他項次之內容則否，且不瞭解關於該計劃
    內所載之借款事實，則系爭借款償還計劃「二、2500萬專案
    貸借款對象及貸款金額」欄，雖記載借款對象為「上訴人及
    賴進聰、連水勝、廖惠珠」，並列記上訴人已貸款金額為「
    00000000、0000000」暨其預計利息金額，復於「四、合計
    貸借款對象及貸借金額」欄，將上訴人列為借款對象，記載
    其已貸款總金額各為「00000000、0000000」（見原審卷第
    14頁），亦難認兩造間是否確有上訴人主張前開款項之借貸
    合意，依錢志榮上開證詞亦不足證明。又依證人即於92年4
    月至6月擔任被上訴人公司管理部主管簡金鴻證稱：黃介崇
    曾要伊代上訴人二人出售被上訴人公司股票，出售款項是他
    們自己的，如何處理伊不知道，黃介崇未曾將上訴人黃雅文
    與黃進賢在國泰世華銀行板橋分行帳號：000000000000及00
    0000000000帳戶之存摺及印鑑交給伊保管，伊有提領上訴人
    二人帳戶之款項，但是提領之後款項如何處理，時間太久伊
    沒有印象，因為有時老闆不方便就會請伊代為提領款項，提
    領之款項做何用途、流向何人帳戶或交付何人，因時間太久
    伊忘記了，黃介崇及上訴人二人是否曾借款給被上訴人，因
    時間太久都忘了等語（見原審卷第172至176頁），亦不足以
    證明系爭借款償還計劃之內容與事實相符，自難僅以系爭借
    款償還計劃之「貸款對象」「已貸款總金額」欄記載上訴人
    為貸與人及借款之金額，遽認兩造間有借貸關係之存在。
  (四)上訴人主張被上訴人公司董事會通過向董事借款決議後，各
    董事即將款項匯入被上訴人境外公司朗文公司，朗文公司再
    匯入境外公司E-PLAN INTERNA TIONAL LIMITED（下稱意頻
    公司）、PORTABLE CO.,LTD.（下稱PORTABLE公司）、SUPER
    EFFORT TECHLTDY（下稱SUPER公司），該三公司輾轉將款項
    匯入被上訴人公司帳戶，其已將金錢交付被上訴人等語，雖
    有兆豐國際商業銀行板南分行97年3月5日（97）兆銀板南字
    第34號函、97年5月21日（97）兆銀板南字第75號函、上海
    商業儲蓄銀行97年5月28日上總分字第09700 00234號函、華
    南商業銀行國際金融業務分行97年9月4日華國金字第097000
    34號函附卷可憑（見本院重上更(一)字卷一第24至40、239至2
    44頁），而朗文公司、意頻公司、PORTABLE公司及SUPER公
    司，係黃介崇擔任被上訴人公司董事長期間分別以朱元忠、
    藍崇銘、陳瑞松及黃靜芬等人為負責人名義設立之海外公司
    ，並於銀行設立OBU帳戶等情，雖據證人即黃介崇之外甥朱
    元忠、妻舅藍崇銘證述明確（見本院重上更(一)字卷一第190
    頁；本院重上更(二)字卷一第203頁背面、第204、205頁），
    且經陳瑞松以書狀陳述在卷（見本院重上更(二)字卷一第166
    、201、226頁）。惟查，朱元忠、藍崇銘、陳瑞松及黃靜芬
    等4人僅出借其名義為公司登記及開設銀行帳戶，對於公司
    之經營及銀行帳戶內之資金往來情形均不瞭解，且朗文公司
    係在薩摩亞國（SAMOA）設立，有存款印鑑卡可憑（見本院
    重上更(一)字卷一第41頁），該公司為境外公司，與被上訴人
    公司於公司登記上並無母、子公司之關係，兩者為不同之法
    人。再者，上訴人共匯款美金54萬2,806.49元至朗文公司帳
    戶，朗文公司嗣於92年6月19日、同月23日將二筆合計美金4
    4萬3,649.4元匯入SUPER公司帳戶；一筆美金6萬6,319.58元
    匯入意頻公司帳戶；五筆合計美金31萬9,452.11元匯入PORT
    ABLE公司帳戶內，合計匯出美金82萬9,421.09元。另SUPER
    公司於92年6月23日、25日將美金19萬7,952.48元、美金24
    萬1,165.39元匯入被上訴人帳戶；意頻公司於92年6月26日
    匯美金6萬6,351. 94元入被上訴人帳戶；PORTABLE公司於92
    年6月24日、6月30日、7月4日分別匯款美金6,277.59元、美
    金1萬6,946.53元、3萬9,754.26元入被上訴人帳戶，合計匯
    入被上訴人帳戶美金62萬8,448.19元，則上訴人匯入朗文公
    司金額，朗文公司匯出意頻公司、SUPER公司、PORTABLE公
    司之總額，及該三公司再匯入被上訴人帳戶之總額有差距，
    且上訴人匯入朗文公司OBU帳戶內之總額，不足以支應朗文
    或SUPER三公司再匯出之總額再匯出之總額，難以自上開匯
    款之去向而認定上訴人係基於其與被上訴人間之消費借貸契
    約而匯款予朗文公司。況交付金錢之原因多端，或為買賣，
    或因其他之法律關係，故僅以上訴人匯款至朗文公司之事實
    ，尚不足證明上訴人基於借貸合意而交付借款予被上訴人。
  (五)上訴人雖另以黃添貴、賴進聰、連水勝等3人於93年5月10日
    在胡鳳嬌律師見證下簽立之協議書，主張系爭償還計劃為系
    爭協議書之附件，確認黃介崇、黃添貴、賴進聰、連水勝均
    有借款予被上訴人，兩造間確有借貸合意云云。惟查，連水
    勝、賴進聰、黃添貴與新紀資產管理有限公司（下稱新紀公
    司）於93年4月21日訂立債權轉讓協議書，就其等借款於被
    上訴人公司金額計1,014萬元合法債權轉讓新紀公司（見原
    審卷第199頁）。雙方與黃介崇再於93年5月10日訂立協議書
    ，其開宗明義：「立協議人黃介崇（下稱甲方），黃添貴、
    賴進聰、連水勝（下稱乙方）、新紀資產管理有限公司（下
    稱丙方），甲乙雙方共四人均為中國探針股份有限公司（下
    稱中國探針公司）之股東，雙方曾於民國（下同）93年2月9
    日針對甲、乙雙方借款給中國探針公司，經會算結果，乙方
    截至93年2月日止共計借款新台幣（下同）一○、一四四、
    ○○六元予中國探針公司，針對上開借款，甲、乙雙方達成
    還款協議條件如下：…」（見原審卷第193至196頁）。而證
    人胡鳳嬌（即協議書當事人黃介崇之出席律師）於原審證述
    ：其當事人係黃介崇，故協議書附件（代理點借款償還計劃
    ）應是黃介崇提出，其僅處理黃介崇與連水勝、黃添貴、賴
    進聰及新紀公司部分，其餘部分伊不清楚等語（見原審卷第
    259頁）；證人連水勝亦證稱：「上面有記載欠我們的錢，
    但是，這都是黃介崇的記載，不知道製作人，但是，知道是
    黃介崇提出來的…」等語（見本院卷第174頁背面），堪認
    上開協議書附件一之系爭借款償還計劃，應係黃介崇提出予
    其代理人胡鳳嬌律師。再參諸證人黃添貴於原審及本院證稱
    ：伊忘記有無於92年4至6月間借款給被上訴人週轉。伊自己
    有無借款給被上訴人，想不起來了。上訴人二人是董事長黃
    介崇的兒女，有無借款給被上訴人是個人的事情，伊不清楚
    。伊並未交付資料予錢志榮製作系爭償還計劃，系爭協議書
    係確認黃介崇要將私人借貸的錢，償還予伊等3人，上訴人
    於借貸當時，並非被上訴人公司之股東。被上訴人公司於92
    年1、2月間已上櫃，得由發行新股方式募集資金，故無以專
    案方式向股東借貸之必要等語（見原審卷第174頁；本院重
    上更(二)卷一第172、173頁）。是協議書乃黃介崇與黃添貴、
    連水勝、賴進聰等3人間之債權債務關係，與本件上訴人主
    張之兩造間借貸無涉，系爭協議書縱記載黃添貴、賴進聰、
    連水勝與黃介崇就其等3人借款予被上訴人乙節達成協議，
    並以系爭借款清償計劃為附件，黃添貴等3人簽立系爭協議
    書時，亦僅足推認其等借款予被上訴人，殊難遽認系爭借款
    清償計劃上所載其他與黃添貴等3人無關之內容俱與事實相
    符。
  (六)上訴人雖於原審提出之「至2005年1月止海外代理公司應收
    應付結算」內容係載「盛華」、「盛軒+崇威」等之「現金
    及銀行存款」等，及「可能回收金額」、「實際應償還中探
    及東莞中探金額」、「扣除應償還款款後可能回收金額」等
    （見原審卷第13頁），惟無法依此記載認被上訴人有向上訴
    人借款之情。
  (七)上訴人主張依系爭借款償還計劃，被上訴人償還黃介崇與被
    上訴人共計551萬6,850元（699,867元+907,227元+818,000
    元+4,748元+1,365,803元+1,721,205元=5,516,850），而被
    上訴人自92年7月7日起至94年2月5日償還黃介崇、上訴人之
    金額共計559萬559元等語（見本院重上更(二)字卷二第24、25
    頁），雖據提出系爭借款償還計劃、中國探針公司清償黃介
    崇、黃進賢、黃雅文借款匯款明細表、華南商業銀行存款往
    來明細表為證（見本院卷重上更(二)字卷二第26至46頁），惟
    系爭借款償還計劃記載被上訴人已清償黃介崇及被上訴人之
    借款債務金額，與黃介崇之上開帳戶所載匯入以清償債務金
    額不符；且被上訴人公司既係向上訴人借款，於償還借款時
    ，何以將款項匯入黃介崇之華南商業銀行000000000000號帳
    戶內，且被上訴人公司匯入之款項，係清償黃介崇、上訴人
    何者之借款，抑或清償該三人之借款，則其各別金額若干，
    無法區辨，亦無法勾稽是否與系爭借款償還計劃所記載之內
    容是否相符；又上訴人主張被上訴人分別於92年7月7日、93
    年1月20日、同年11月10日、同年11月26日、94年2月5日分
    別轉帳514萬9,233元、35萬4,878元、1萬4,233元、3萬5,10
    4元、3萬7,111元（見本院重上更(二)字卷二第28、31、40、4
    1、43頁），惟依被上訴人辯稱：該各筆款項係91年度股利
    分紅、92年度年終金、93年8至9月之差旅費、93年10至11
    月之差旅費、94年間1月之差旅費，則有被上訴人公司歷年
    除息狀況查詢表、92年度年終獎金明細表、會計傳票、黃介
    崇個人出差費用結算表等件影本附卷可稽（見本院重上更(二)
    字卷第75至88頁），殊難僅以被上訴人匯款至黃介崇之上開
    銀行帳戶內，即認定其目的係清償借款債務。
  (八)按董事為自己或他人與公司為買賣、借貸或其他法律行為時
    ，由監察人為公司代表，公司法第223條定有明文。旨在禁
    止雙方代表，以保護公司（本人）之利益，非為維護公益而
    設，自非強行規定，故董事與公司為借貸等法律行為違反該
    規定，並非當然無效，倘公司（本人）事前許諾或事後承認
    ，對於公司（本人）亦發生效力，此觀民法第106條及第117
    條第1項之規定自明。查上訴人既主張被上訴人公司經董事
    會決議向董事借款週轉，竟未由監察人代表為之，且無任何
    會議資料可稽，被上訴人否認其對黃介崇以董事長身分與上
    訴人間成立消費借貸契約，已為事前允諾或事後承認，上訴
    人復未證明被上訴人公司業於事前允諾，抑或事後承認兩造
    間之消費借貸契約成立生效，自難認兩造間已成立消費借貸
    契約。
  (九)本院審酌上訴人提出系爭借款清償計劃雖載有被上訴人向上
    訴人借貸之內容，惟其內容所依憑之依據及孰為交付製作者
    均不明，上訴人復未提出足以證明被上訴人清償部分借款之
    證據，是上訴人提出其匯款至朗文公司帳戶、系爭借款清償
    計劃之間接事證，均無法推認、證明兩造間成立消費借貸契
    約，上訴人主張兩造間成立消費借貸契約，被上訴人未清償
    借款等語，自難信為真實，故兩造間並無消費借貸法律關係
    之存在。
五、按主張不當得利請求權存在之當事人，對於不當得利請求權
    之成立要件應負舉證責任，即應證明他方係無法律上之原因
    而受有利益，致其受有損害。查上訴人匯款予訴外人朗文公
    司，而非被上訴人，復未能舉證證明被上訴人自上訴人處受
    領金錢給付，則上訴人依不當得利法則請求被上訴人給付，
    自屬無據。
六、綜上所述，上訴人主張被上訴人向其借款事實及被上訴人受
    有不當得利，均不可採。從而，上訴人依消費借貸關係，請
    求被上訴人給付為無理由，不應准許。其假執行之聲請亦失
    所附麗，應併予駁回。原審為上訴人敗訴之判決，及駁回其
    假執行之聲請，並無不合。上訴意旨指摘原判決不當，求予
    廢棄改判，為無理由，應予駁回。上訴人於本院追加依不當
    得利法律關係請求，為無理由，亦應駁回。
七、本件事證已明，兩造其餘攻擊防禦方法暨未經援用之證據，
    經本院審酌後，核與本件之結論，不生影響，爰不一一贅述
    ，附此敘明。
八、據上論結，本件上訴及追加之訴均為無理由。依民事訴訟法
    第449條第1項、第78條、第85條第1項後段，判決如主文。
中    華    民    國   100    年    3     月    15    日
                    民事第十一庭
                        審判長法  官  呂太郎
                              法  官  劉坤典
                              法  官  徐福晉
正本係照原本作成。
如不服本判決，應於收受送達後20日內向本院提出上訴書狀，其
未表明上訴理由者，應於提出上訴後20日內向本院補提理由書狀
（均須按他造當事人之人數附繕本）上訴時應提出委任律師或具
有律師資格之人之委任狀；委任有律師資格者，另應附具律師資
格證書及釋明委任人與受任人有民事訴訟法第466條之1第1項但
書或第2項（詳附註）所定關係之釋明文書影本。
中    華    民    國   100    年    3     月    17    日
                              書記官  秦仲芳
附註：
民事訴訟法第466條之1（第1項、第2項）：
對於第二審判決上訴，上訴人應委任律師為訴訟代理人。但上訴
人或其他法定代理人具有律師資格者，不在此限。
上訴人之配偶、三親等內之血親、二親等內之姻親，或上訴人為
法人、中央或地方機關時，其所屬專任人員具有律師資格並經法
院認為適當者，亦得為第三審訴訟代理人。